臺灣臺中地方法院民事裁定
                                  109年度家親聲字第763號
                                  109年度家親聲字第990號
聲    請    人
即反聲請相對人   黃○富
代    理    人   李婉華律師
相    對    人  
即反聲請聲請人   黃○銘
相    對    人   黃○誠
上列聲請人即反聲請相對人黃○富聲請給付扶養費事件（本院109
 年度家親聲字第763 號），相對人即反聲請聲請人黃○銘聲請免
除或減輕扶養義務事件（本院109 年度家親聲字第990 號），本
院合併審理，裁定如下：
    主  文
一、相對人丁○○應自民國一○九年十一月五日起，至聲請人黃
    ○富死亡之日止，按月於每月十五日前給付聲請人扶養養費
    新臺幣陸仟元。並自本裁定確定之日起，如有遲誤一期履行
    ，當期以後之一、二、三期之給付視為亦已到期。
二、聲請人即反聲請相對人乙○○其餘聲請駁回。
三、相對人即反聲請聲請人丙○○對聲請人即反聲請相對人黃吉
    富之扶養義務應予免除。
四、聲請程序費用由相對人丁○○負擔二分之一，餘由聲請人即
    反聲請相對人乙○○負擔。反聲請程序費用由聲請人即反聲
    請相對人乙○○負擔。
    理  由
甲、程序部分：按數家事訴訟事件，或家事訴訟事件及家事非訟
    事件請求之基礎事實相牽連者，得向就其中一家事訴訟事件
    有管轄權之少年及家事法院合併請求，不受民事訴訟法第53
    條及第248條規定之限制。前項情形，得於第一審或第二審
    言詞辯論終結前為請求之變更、追加或為反請求。法院就前
    條第1 項至第3 項所定得合併請求、變更、追加或反請求之
    數宗事件，應合併審理、合併裁判。上開規定並為家事非訟
    事件所準用，家事事件法第79條、第41條第1 、2 項、第42
    條第1 項分別定有明文。查本件聲請人即反聲請相對人乙○○
    （下稱聲請人乙○○）請求相對人丙○○、丁○○給付扶養費，嗣
    相對人丙○○反聲請免除其對聲請人乙○○之扶養義務，揆諸前
    揭說明意旨，本院自應合併調查、裁判。
乙、實體部分：
壹、本院109年度家親聲字第763號部分：
一、本件聲請人乙○○聲請意旨略以：相對人丙○○、丁○○係聲請人
    之子女，聲請人現患有糖尿病，且有脊椎骨狹窄問題，需開
    刀治療，無法自行謀生，名下亦無財產足以維持生活，依法
    已成年之相對人二人，自有扶養聲請人之義務，參酌臺中市
    民國107 年度家庭收支報告每人每月消費平均支出為新臺幣
    （下同）29,029元，爰依民法第1114條第1 款、第1115條第
    1 項、第1117條請求相對人二人應各分擔扶養費14,514元。
    並聲明：⒈相對人丙○○應自109 年7 月1 日起，至聲請人死
    亡之日止，按月於每月15日前，給付聲請人扶養費14,514元
    ，如有遲誤一期未履行，視為全部到期。⒉相對人丁○○應自1
    09 年11月5 日起，至聲請人死亡之日止，按月於每月15日
    前，給付聲請人扶養費14,514元，如有遲誤一期未履行，視
    為全部到期。
二、相對人丙○○抗辯：如法院認需對聲請人負扶養義務，同意以
    給付金錢給付之方式扶養。惟相對人丙○○於4 歲前由保母連
    素貞昭照顧，4 歲至8 歲由保母甲○○照顧，費用皆由相對人
    之母戊○○支付。相對人8 歲至9 歲間雖與聲請人同居，然期
    間相對人所需之學雜費、補習費及每月生活開銷等皆由戊○○
    給付，形同雇請聲請人代為照顧，聲請人均未負擔任何費用
    。相對人丙○○9 歲時，聲請人因經商失敗，委託相對人丙○○
    之姨丈林文雅及阿姨己○○代為照顧相對人，即未負起養育相
    對人之責任。至扶養費給付金額應由乙○○之配偶張華祿、乙○○之長子丁○○及相對人丙○○三人平均分攤，又相對人丙○○目
    前負擔房貸每月42,770元，且於109 年10月9 日因意外造成
    左側肱骨幹骨折，須休養三個月無法工作，其中一個月須專
    人照顧日常生活，爰依民法第1118條之1 第1 項第2 款、第
    2 項規定請求減輕或免除相對人對聲請人之扶養義務等語，
    並聲明：聲請駁回。
三、相對人丁○○經合法通知，未到庭陳述意見，亦未提出書狀作
    何聲明或陳述。
貳、本院109年度家親聲字第990號部分：
一、反聲請聲請人即相對人丙○○援引前述事件之抗辯事由。
二、反聲請相對人即聲請人乙○○抗辯：對於丙○○所主張之事實不
    爭執。
參、本院之判斷：
一、按直系血親相互間互負扶養之義務。負扶養義務者有數人時
    ，應依下列順序定其履行義務之人：一、直系血親卑親屬。
    二、直系血親尊親屬。三、家長。四、兄弟姊妹。五、家屬
    。六、子婦、女婿。七、夫妻之父母。同係直系尊親屬或直
    系卑親屬者，以親等近者為先。又夫妻互負扶養之義務，其
    負扶養義務之順序與直系血親卑親屬同，其受扶養權利之順
    序與直系血親尊親屬同。而受扶養權利者，以不能維持生活
    而無謀生能力者為限；前項無謀生能力之限制，於直系血親
    尊親屬，不適用之。扶養之方法，由當事人協議定之；不能
    協議時，由親屬會議定之。但扶養費之給付，當事人不能協
    議時，由法院定之。民法第1114條第1 款、第1115條第1 、
    2 項、第1116條之1 、第1117條、第1120條分別定有明文。
    是以受扶養權利人如係夫妻間或為直系血親尊親屬者，並不
    以無謀生能力為請求扶養之必要條件，而所謂不能維持生活
    ，係指不能以自己之財力維持自己之生活而言。查聲請人乙○○為30年5 月8 日生，相對人即反聲請聲請人丙○○、相對人
    丁○○為其子女之事實，有戶籍謄本可佐，堪以認定。又觀諸
    聲請人乙○○稅務電子閘門財產所得調件明細表，可見聲請人
    乙○○107 、108 年度所得分別為0 元、416 元，名下僅1 筆
    投資，財產總額有41,600元，顯無足以維持生活之財產或收
    入，故聲請人乙○○主張其有不能以自己之財產維持生活等情
    ，應可採信。是聲請人乙○○既無法以自己之財產維持生活，
    聲請人乙○○於本件聲請相對人即反聲請聲請人丙○○、相對人
    丁○○給付扶養費用，應屬有據。
二、查聲請人乙○○除有相對人即反聲請聲請人丙○○、相對人丁○○
    兩名已成年子女外，另有大陸籍配偶即關係人張華祿，及二
    名未成年子女黃柏松、黃柏林，有戶籍謄本在卷可參，堪以
    認定。是除相對人即反聲請聲請人丙○○、相對人丁○○外，聲
    請人乙○○之配偶張華祿，依民法第1116條之1規定，亦應與
    相對人即反聲請聲請人丙○○、相對人丁○○負扶養聲請人乙○○
    之義務。
三、按「負扶養義務者有數人，而其親等同一時，應各依其經濟
    能力，分擔義務」，民法第1115條第3 項定有明文。又「民
    法中對於扶養義務之規定，係以經濟能力而為分擔，但如其
    間之經濟能力無明顯之差異者，當應以平均負擔為解釋，而
    扶養之程度亦應以受扶養者之需要並參酌扶養義務者經濟能
    力及身分而為判斷，非可逕以單一之綜合所得稅扶養親屬之
    寬減額或免稅額為標準」。又扶養之程度，應按受扶養權利
    者之需要，與負扶養義務者之經濟能力及身分定之，民法第
    1119條定有明文。查：聲請人乙○○雖未提出其每月詳細實際
    支出之相關費用內容及單據供本院參酌，惟衡諸常情，吾人
    日常生活各項支出均屬瑣碎，顯少有人會完整記錄每日之生
    活支出或留存相關單據以供存查，是本院自得依據政府機關
    公布之客觀數據，作為衡量聲請人每月扶養費用之標準。是
    本院審酌聲請人現為79歲（30年生），參酌行政院主計處所
    公布之居住地域即臺中市市民108 年每人每月平均消費性、
    非消費性支出為30,142元（元以下四捨五入）、108 年臺中
    市平均每人每月消費支出為24,281元；再衡酌相對人即反聲
    請聲請人丙○○名下1 筆土地、1 棟房屋、三筆投資，財產總
    額16,625,600元，108 、107 年所得分別為3,048,232 元、
    2,521,870 元，相對人丁○○名下無財產，108 、107 年所得
    分別為261,423元、133,200 元，有本院依職權調取之相對
    人即反聲請聲請人丙○○、相對人丁○○之稅務電子閘門財產所
    得調件明細表在卷可稽，並參酌相對人即反聲請聲請人丙○○
    、相對人丁○○，及關係人張華祿目前經濟狀況等一切情事；
    再考量衛生福利部公布之109 年度臺中市最低生活費為14,5
    96元；復考量聲請人乙○○目前罹患疾病之情形，及生活照顧
    所需，認相對人即反聲請聲請人丙○○、相對人丁○○及關係人
    張華祿對聲請人乙○○應負擔之扶養費，以每月18,000元為適
    當。再審酌相對人丙○○、丁○○及關係人張華祿均屬壯年，及
    渠等之經濟能力，是本院認相對人丙○○、丁○○與關係人張華
    祿對聲請人之扶養義務，應以3 ：2 ：1 之比例分擔為妥適
    ，即相對人即反聲請聲請人丙○○每月應分擔9,000 元、相對
    人丁○○每月應分擔6,000 元、關係人張華祿每月應分擔3,00
    0 元。
四、按受扶養權利者有下列情形之一，由負扶養義務者負擔扶養
    義務顯失公平，負扶養義務者得請求法院減輕其扶養義務：
    一、對負扶養義務者、其配偶或直系血親故意為虐待、重大
    侮辱或其他身體、精神上之不法侵害行為。二、對負扶養義
    務者無正當理由未盡扶養義務。受扶養權利者對負扶養義務
    者有前項各款行為之一，且情節重大者，法院得免除其扶養
    義務。前二項規定，受扶養權利者為負扶養義務者之未成年
    直系血親卑親屬者，不適用之，民法第1118條之1 亦定有明
    文。經查：
  ㈠相對人即反聲請聲請人丙○○主張：乙○○於丙○○年幼時至成年
    止，無正當理由未盡扶養義務等情，業據證人即相對人丙○○
    保母梁素珍到庭結證稱：丙○○出生後就交給我帶，帶到幼稚
    以前，丙○○一切生活費用由他媽媽支付，乙○○一星期有來看
    一下丙○○，但實際上並未照顧丙○○等語（見本院109 年11月
    5 日訊問筆錄第2-3 頁）。及證人即相對人丙○○保母甲○○到
    庭結證稱：大概在相對人丙○○4歲到要上小學前24小時都住
    在我家，那時候相對人丙○○已在唸幼稚園，相關保母費用都
    是戊○○每個月拿來給我，我沒有遇到過聲請人來看相對人丙○○等語（見本院110 年1月15日訊問筆錄第4 頁）。與證人
    即相對人丙○○阿姨己○○到庭結證稱：丙○○小時後保母費用是
    由丙○○的媽媽支付，後來乙○○在丙○○國小以前曾經把丙○○帶
    回去照顧一段時間，大約1 年或幾個月，那時乙○○事業做的
    不好，所以是由丙○○的媽媽支付奶粉錢、開銷等，每月12,0
    00左右。後來乙○○離開台灣時，丙○○大約要入小學時，乙○○
    就將丙○○帶來我們家，要我們幫忙照顧，相關費用後來也都
    是由丙○○媽媽支付。離開台灣後乙○○並未支付丙○○的生活費
    用，也都沒有來看丙○○等語（見本院109 年11月5 日訊問筆
    錄第4-5 頁）。及證人即相對人丙○○之母戊○○到庭結證稱：
    小時候是我請保母照顧相對人丙○○，聲請人雖然曾經有照顧
    過相對人丙○○，但我有付每月12,000保母費給聲請人，大概
    幾個月而已，之後聲請人就跑去大陸。聲請人從相對人丙○○
    出生直到成年為止，並沒有支付相對人丙○○的生活扶養等費
    用，都是我在付的等語明確（見本院110 年1 月15日訊問筆
    錄第3 頁）。足認聲請人乙○○自相對人即反聲請聲請人丙○○
    出生至成年為止，支付相對人即反聲請聲請人丙○○費用金額
    甚少，且實際照顧相對人即反聲請聲請人丙○○時間亦不多，
    堪認相對人即反聲請聲請人丙○○上開主張及抗辯，應屬可信
    。
  ㈡本院審酌上情，認聲請人乙○○既為相對人即反聲請聲請人丙○○之父親，依法負有扶養之義務，然卻忽視當時年幼之相對
    人即反聲請聲請人丙○○需父親提供生活扶助、照料及教育費
    用之支應，於相對人即反聲請聲請人丙○○人出生後至成年止
    僅負擔其極少之扶養費用，對相對人即反聲請聲請人丙○○亦
    僅有甚少照料，聲請人乙○○所為殊違身為人父應盡之責任，
    顯已構成對負扶養義務者無正當理由未盡扶養義務，且情節
    重大，如強令相對人即反聲請聲請人丙○○負擔與其疏離且長
    期未盡扶養義務之聲請人乙○○之扶養義務，顯有失事理之衡
    平。從而，相對人即反聲請聲請人丙○○請求依民法第1118條
    之1 第1 項第2 款、第2 項之規定，請求免除對聲請人乙○○
    之扶養義務，於法即無不合，應予免除。
五、綜上所述，故聲請人乙○○請求相對人丁○○自109 年11月15日
    起，至聲請人死亡之日止，按月於每月15日前給付聲請人扶
    養養費6,000 元，為有理由，應予准許，逾此部分之請求，
    則無理由。另本院為恐日後相對人有拒絕或拖延之情事，而
    不利聲請人之利益，應依家事事件法第126 條準用第100 條
    第4 項規定，併諭知如相對人丁○○遲誤一期履行，當期以後
    之一、二、三期之給付視為亦已到期，以確保聲請人乙○○即
    時受扶養之權利，爰裁定如主文第一項所示。至於聲請人乙○○關於相對人丁○○聲明未獲准許部分，參諸家事事件法第99
    條、第100 條第1 項立法理由，及依同法第107 條第2 項規
    定，亦準用於未成年子女扶養事件，足見法院就扶養費用額
    之酌定及給付方法（含喪失期限利益之範圍），並不受當事
    人聲明之拘束。故聲請人乙○○請求相對人丁○○逾此部分之聲
    明，亦不生其餘之訴駁回的問題。相對人即反聲請聲請人丙○○既經本院依法免除渠對聲請人之扶養義務，從而，本件聲
    請人乙○○請求相對人即反聲請聲請人丙○○應自109 年7 月1 
    日起，至聲請人死亡之日止，按月於每月15日給付聲請人扶
    養費14,514元，為無理由，應予駁回。
肆、程序費用負擔之依據：家事事件法第97條，非訟事件法第21
    條第2 項，民事訴訟法第95條、第79條、第78條。
中　　華　　民　　國　 110　　年　　4 　　月　　30　　日
                  家事法庭    法  官   陳佩怡
以上正本係照原本作成。
如對本裁定抗告，須於裁定送達後10日之不變期間內，向本院提
出抗告狀（須按對造人數附繕本），並繳納抗告費新臺幣1,000
元。
中　　華　　民　　國　110　　年　　4 　　月　　30　　日
                              書記官  陳盟佳